臺灣高等法院臺中分院刑事判決　　　　100年度上易字第319號
上　訴　人　臺灣臺中地方法院檢察署檢察官
被　　　告　吳景雄
　　　　　　黃善鴻
上　一　人
選任辯護人　武忠森律師
上列上訴人因被告詐欺案件，不服臺灣臺中地方法院99年度易字
第2904號中華民國100年1月11日第一審判決（起訴案號：臺灣臺
中地方法院檢察署98年度偵字第18267號、99年度偵字第8410號
），提起上訴，本院判決如下：
    主  文
原判決關於黃善鴻部分撤銷。
黃善鴻無罪。
其他上訴（即吳景雄無罪部分）駁回。
    理  由
一、公訴意旨略以：被告吳景雄、黃善鴻及黃盧玉尾（原審判決
    無罪確定）、張詠翔（通緝中）與某姓名年籍不詳之成年男
    子（下稱甲男）共同意圖為自己不法之所有，並基於詐欺之
    犯意聯絡，先由被告吳景雄於民國98年1月間，以其向蘇謝
    逸樺（另為不起訴之處分）借得之0000000000號行動電話門
    號與林上生聯絡，向林上生佯稱：伊友人甲男有實際價值超
    過新臺幣（下同）25萬元之數十張美鈔，需林上生協助、處
    理尋找兌換成新臺幣之門路事宜，並願支付5000元之車馬費
    等語；使林上生不疑有他而應允，並於同年2月19日，在羅
    為珍之陪同下，自臺北一起搭乘被告吳景雄所駕駛之車輛至
    臺中。抵達臺中後，被告吳景雄遂聯絡張詠翔，由張詠翔出
    面引導林上生至郵局提領25萬元現金，再帶同林上生、羅為
    珍前往黃盧玉尾、被告黃善鴻位於臺中縣大雅鄉○○路○段
    106巷16弄23號之住處。迨於同日17時20分許，林上生、羅
    為珍在被告吳景雄、張詠翔之帶同下，抵達黃盧玉尾、被告
    黃善鴻前開住處後，黃盧玉尾、被告黃善鴻、吳景雄、張詠
    翔即向林上生表示需先交付所提領之25萬元，始得將欲兌換
    之美鈔取回確認真偽，黃善鴻並向林上生佯稱：欲兌換之甲
    男不會親自出面，必須透過伊處理，僅有伊知悉要去何處向
    何人拿取欲兌換之美鈔等語，使林上生陷於錯誤，遂在要求
    被告黃善鴻書立保管條後，將所提領之25萬元悉數交予被告
    黃善鴻。被告黃善鴻取得25萬元現金後，即駕車前往不詳地
    點，將該款項交予甲男，並拿回數10張美鈔，再交予林上生
    帶回臺北。嗣林上生將所取得之美鈔委託他人檢驗後，發現
    均為偽鈔，林上生遂於同年月20日，要求被告吳景雄駕車搭
    載其與羅為珍前往黃盧玉尾、被告黃善鴻前開住處，並將上
    述偽美鈔交予被告黃善鴻，欲換回25萬元現金。詎被告黃善
    鴻將上述偽美鈔取走後，竟未將25萬元現金交還，經林上生
    多次催討，被告黃善鴻與黃盧玉尾僅陸續返還9萬元，吳景
    雄則僅返還9000元，其餘款項均拒不交還，林上生始報警循
    線查知上情。因認被告吳景雄、黃善鴻涉犯刑法第339條第1
    項之詐欺取財罪嫌等語。
二、證據能力部分：
    按被告以外之人於審判外之言詞或書面陳述，除法律有規定
    者外，不得作為證據，刑事訴訟法第159條固定有明文，惟
    被告以外之人於審判外之陳述，雖不符同法第159條之1至之
    4規定，而經當事人於審判程序同意作為證據，法院審酌該
    言詞陳述或書面陳述作成時之情況，認為適當者，亦得為證
    據；又當事人、代理人或辯護人於法院調查證據時，知有第
    159條第1項不得為證據之情形，而未於言詞辯論終結前聲明
    異議者，視為有前項之同意，同法第159條之5亦定有明文。
    其立法意旨在於傳聞證據未經當事人之反對詰問予以核實，
    原則上先予排除，惟若當事人已放棄詰問或未聲明異議，基
    於證據資料愈豐富，愈有助於真實發現之理念，且強化言詞
    辯論原則，法院自可承認該傳聞證據例外擁有證據能力。經
    查，本判決下列所引用全部卷證資料，均經本院於審理時當
    庭提示而為合法之調查，且檢察官、被告及其辯護人均不爭
    執其證據能力，並經本院審酌前開證據作成或取得之狀況，
    並無非法或不當取證之情事，復查無顯不可信之情況，依上
    開規定，自均有證據能力。
三、按犯罪事實應依證據認定之，無證據不得認定犯罪事實；不
    能證明被告犯罪者，應諭知無罪之判決，刑事訴訟法第154
    條第2項、第301條第1項分別定有明文。又事實之認定，應
    憑證據，如未能發現相當證據，或證據不足以證明，自不能
    以推測或擬制之方法，以為裁判基礎（最高法院40年台上字
    第86號判例參照）。且認定犯罪事實所憑之證據，雖不以直
    接證據為限，間接證據亦包括在內，然而無論直接證據或間
    接證據，其為訴訟上之證明，須於通常一般之人均不致有所
    懷疑，而得確信其為真實之程度者，始得據為有罪之認定，
    倘其證明尚未達到此一程度，而有合理之懷疑存在，無從使
    事實審法院得有罪之確信時，即應由法院為諭知被告無罪之
    判決（最高法院76年台上字第4986號判例參照）。又刑事訴
    訟法第161條第1項規定：檢察官就被告犯罪事實，應負舉證
    責任，並指出證明之方法。因此，檢察官對於起訴之犯罪事
    實，應負提出證據及說服之實質舉證責任。倘其所提出之證
    據，不足為被告有罪之積極證明，或其指出證明之方法，無
    從說服法院以形成被告有罪之心證，基於無罪推定之原則，
    自應為被告無罪判決之諭知（最高法院92年度台上字第128
    號判例參照）。
四、本件公訴人認被告吳景雄、黃善鴻涉犯上開罪嫌，無非係以
    ：(1)被告吳景雄於偵查中之供述；(2)被告黃善鴻於警詢、偵
    查中之供述；(3)同案被告黃盧玉尾於警詢、偵查中之供述；
    (4)證人即告訴人林上生於偵查中之證述；(5)證人羅為珍於偵
    查中之證述；(6)被告黃善鴻所簽立之保管條；(7)告訴人所抄
    寫之偽美鈔編號字據等為其主要論據。
五、訊據被告被告黃善鴻固坦承於前述時、地收取告訴人林上生
    所交付之現金25萬元之事實，惟堅決否認有何詐欺犯行，辯
    稱：伊有將該25萬元交給該不詳之客人，那人當場有交付美
    金給告訴人，但伊不知道美金是假的等語；另被告吳景雄雖
    坦承當天確係因張詠翔之聯繫，而找告訴人到台中洽談美金
    買賣一情，但否認有何詐欺犯行，辯稱：伊僅是負責介紹，
    是告訴人與被告黃善鴻談，伊並未介入，若交易有成功，告
    訴人會把利潤給伊等語。經查：
  (一)告訴人林上生於98年2月19日，在羅為珍之陪同下，自臺北
    一起搭乘被告吳景雄所駕駛之車輛抵達臺中後，被告吳景雄
    遂聯絡張詠翔，由張詠翔出面引導告訴人至郵局提領25萬元
    現金，再帶同告訴人、羅為珍前往被告黃善鴻上開住處後，
    繼由被告黃善鴻向林上生佯稱需先交付所提領之25萬元，始
    得將欲兌換之美鈔取回確認真偽，且欲兌換美金之客人不會
    親自出面，必須透過伊處理，僅有伊知悉要去何處向何人拿
    取欲兌換之美鈔等語；告訴人遂在要求被告黃善鴻書立保管
    條後，將所提領之現金25萬元悉數交予被告黃善鴻，被告黃
    善鴻取得25萬元現金後，即駕車出門前往不詳地點拿回98張
    美鈔，再交予告訴人帶回臺北，嗣因認非真鈔，故於翌日返
    回上址交還該等美金給被告黃善鴻，但被告黃善鴻並未能返
    還該筆25萬元等情，業據告訴人於警、偵訊及審理中指訴及
    證述綦詳，核與證人羅為珍於警偵訊及原審審理中證述情節
    相符（見警卷第4至6頁、98年度偵字第18267號卷第12至14
    、26至27、69至70頁、原審卷第40至44、54至58頁），而被
    告黃善鴻亦自承確有於上述時、地向告訴人收取現金25萬元
    ，並出具保管條予告訴人等情明確（見警卷第7頁背面、第8
    頁、98年度偵字第18267號卷第14、45、76頁），並有保管
    條及該等美金鈔票號碼表各1張在卷可稽（見警卷第22、24
    頁）。
  (二)本件告訴人林上生將所提領之現金25萬元悉數交予被告黃善
    鴻後，被告黃善鴻即駕車出門前往不詳地點拿回98張美鈔，
    再交予告訴人帶回臺北等情，雖為被告黃善鴻所不否認，惟
    被告黃善鴻抗辯稱：伊不知所交付之美金是假的等語。經查
    ，本件公訴人認被告黃善鴻涉犯詐欺，係以其交付予告訴人
    之百元美鈔98張係屬偽鈔為據，然被告黃善鴻既否認所交付
    之美金為偽鈔，則其是否涉犯詐欺罪，自應以所交付之百元
    美鈔98張屬偽鈔為前提要件。又公訴人所提出之證據資料：
    (1)被告吳景雄於偵查中之供述；(2)被告黃善鴻於警詢、偵查
    中之供述；(3)同案被告黃盧玉尾於警詢、偵查中之供述；(4)
    證人即告訴人林上生於偵查中之證述；(5)證人羅為珍於偵查
    中之證述，均無法證明被告黃善鴻所交付之百元美鈔98張係
    屬偽鈔。另被告黃善鴻所簽立之保管條，僅能證明告訴人有
    交付新台幣25萬元予被告黃善鴻代為保管及換取美鈔之事實
    ，而告訴人所抄寫之美鈔編號字據，亦無法證明被告黃善鴻
    所交付予告訴人之美鈔是否為偽鈔，自難以公訴人提出之上
    開證據資料而認被告黃善鴻交付予告訴人之美鈔係屬偽鈔。
    又告訴人雖指稱被告黃善鴻交付之美鈔98張嗣經委託他人檢
    驗後，認均為偽鈔，而於翌日交還被告黃善鴻，然依告訴人
    之指述，其私自委託檢驗之第三人並非合法之鑑定單位，且
    未提出相關之鑑定資料，自難憑其指述，即認被告黃善鴻所
    交付之美鈔係屬偽鈔；而被告黃善鴻交付予告訴人之上開美
    鈔98張，雖已由告訴人交還被告黃善鴻，然該美鈔自警、偵
    訊迄原審審理中均未扣案，且該美鈔已滅失，此業據被告黃
    善鴻於本院審理中供述在卷（見本院卷第29頁背面），則被
    告黃善鴻交付予告訴人之美鈔究否為偽鈔，已無法鑑定判斷
    ，而被告黃善鴻既否認所交付之美鈔係偽鈔，依罪疑為輕原
    則，自不能率斷認其所交付之美鈔為偽鈔。依上，本件既無
    法證明被告黃善鴻所交付之美鈔係偽鈔，自難認被告黃善鴻
    交付偽鈔而有為自己不法所有之意圖，而詐取告訴人財物之
    犯意，縱告訴人嗣將該美鈔交予被告黃善鴻後，被告黃善鴻
    未立即將25萬元現金交還告訴人，亦不能憑此即認被告黃善
    鴻有詐欺之犯意，況被告黃善鴻於告訴人催討後，於提起告
    訴前已陸續返還9萬元，是其就尚積欠之餘款未還，應純屬
    民事糾紛。
  (三)又本件既無法證明被告黃善鴻交付予告訴人之美金為偽鈔，
    而被告吳景雄僅係駕駛車輛搭載告訴人及羅為珍前往被告黃
    善鴻之住處交涉換取美金之事，以賺取佣金等情，業據陪同
    告訴人前往之證人羅為珍於原審中證述明確（見原審卷第56
    頁），顯見被告吳景雄僅係單純欲自告訴人以現金25萬元換
    取美鈔中獲取利潤，難認其有不法所有之意圖。況被告吳景
    雄與告訴人係多年朋友關係，此為告訴人所不否認（見警卷
    第4頁、偵查卷第14頁），且被告吳景雄在98年2月19日載告
    訴人及證人羅為珍至被告黃善鴻上開住處前，被告吳景雄與
    黃善鴻互不相識，亦為被告黃善鴻、黃盧玉尾供述在卷，則
    其自始至終辯稱是因張詠翔拿舊美鈔給伊看，要伊找收購者
    ，伊拿給告訴人看，告訴人說他想買，伊才跟張詠翔聯絡，
    張詠翔說美金在臺中，伊才載告訴人來臺中交易等語，應屬
    可採。依上，自難認被告吳景雄有為自己不法所有之意圖而
    詐取告訴人財物之犯意。
  (四)綜上所述，足認被告黃善鴻、吳景雄2人前揭所辯，尚屬可
    採，自難認其2人有何公訴意旨所指共同詐欺取財之犯意及
    施用詐術之行為，是本件公訴意旨所認被告2人涉犯詐欺取
    財罪嫌所憑之證據，均未達通常一般人均不致有所懷疑，而
    得以確信其為真實之程度。此外，本院復查無其他積極證據
    足資證明其2人有何公訴意旨所指涉犯詐欺取財之犯行，揆
    諸前揭法條及判例意旨說明，即難以上開罪責相繩，既不能
    證明被告黃善鴻、吳景雄犯罪，依法自應為無罪判決之諭知
    。
  (五)原審未詳細審酌上情，遽認被告黃善鴻成立詐欺罪而為科刑
    之判決，認事即有未洽。檢察官認被告黃善鴻部分量刑過輕
    ，雖無理由，惟原判決既有上揭可議之處，即屬無可維持，
    應由本院將原判決關於被告黃善鴻部分予以撤銷，另為無罪
    之諭知。
  (六)另原審審理後，認被告吳景雄被訴詐欺部分不能證明，而為
    被告吳景雄無罪判決之諭知，並無違誤。檢察官上訴意旨略
    稱：被告吳景雄大部分均在場，且係車伕角色，有間接之聯
    絡，亦屬詐欺之共同正犯等語，然本件無法證明所交付之美
    鈔係屬偽鈔，且被告吳景雄並無詐欺之共同犯意，已如前述
    。此外，本院在得依或應依職權調查證據之範圍內，復查無
    其他積極明確之證據，足以認定被告吳景雄有檢察官上訴所
    指之罪行，此部分自屬不能證明被告吳景雄犯罪。是檢察官
    上訴未提出其他足以證明被告吳景雄上開犯罪之新證據供調
    查，僅以上詞指摘原審判決上開部分為被告吳景雄無罪之諭
    知，認事用法有未洽，其上訴為無理由，應予駁回。
據上論結，應依刑事訴訟法第368條、第369條第1項前段、第364
條、第301條第1項，判決如主文。
本案經檢察官沈淑宜到庭執行職務。
中    華    民    國   100    年    7     月    5     日
            刑事第五庭  審判長法  官  趙  春  碧
                              法  官  賴  恭  利
                              法  官  卓  進  仕
以上正本證明與原本無異。
不得上訴。
                              書記官  郭  振  祥
中    華    民    國   100    年    7     月    5     日